【裁判字號】    97,訴,219
【裁判日期】    970530
【裁判案由】    損害賠償
【裁判全文】
臺灣新竹地方法院民事判決               97年度訴字第219號
原      告  丁○○○
            丙○○
            戊○○
            乙○○
                      16號
兼 上 四人
訴訟代理人
            甲○○
被      告  己○○
                      3號
            庚○○
                      號
            李瑩瑩即瑪琦休閒農場
                      之1號(.
上列當事人間請求損害賠償事件，本院於民國97年5月19日辯論
終結，判決如下：
    主  文
原告之訴及假執行之聲請均駁回。
訴訟費用由原告甲○○負擔百分之四十，原告丁○○○、丙○○
、戊○○、乙○○各負擔百分之十五。
    事實及理由
一、原告方面：
（一）原告丁○○○係訴外人余貴財之配偶、原告甲○○為余貴
      財之長子、原告丙○○、戊○○、乙○○分別為余貴財之
      長女、次女、三女，均為訴外人余貴財之繼承人。
（二）訴外人余貴財生前係被告李瑩瑩所經營「瑪琦休閒農場」
      之會員，會員卡編號941012號，因於民國94年8月19日在
      該休閒農場內之游泳池游泳時不慎溺斃，業經臺灣新竹地
      方法院檢察署檢察官相驗屬實。
（三）被告李瑩瑩經營之「瑪琦休閒農場」附設游泳池，經新竹
      縣橫山鄉公所查報違建在案，無合法使用證明。又依行政
      院體育委員會訂定發布之游泳池管理規範第8點、第9點規
      定，水池總面積1250平方公尺以上者，至少配置4名合格
      救生員，游泳池應備救生浮具、救生繩、救生竿、浮水擔
      架、人工呼吸器。訴外人余貴財發生溺水事故時，雖係在
      95年4月14日游泳池管理規範發布前，惟案發時「瑪琦休
      閒農場」面積為1250平方公尺，僅一名尚未領取合格救生
      員執照之工讀生即被告庚○○在游泳池畔執行救生員業務
      ，被告己○○仍在農場辦公室內休憩。易言之，訴外人余
      貴財於94年8月19日上午7時25分溺斃時，該游泳池內竟無
      任何合格之救生員執行救生工作，且該游泳池除具備救生
      圈外，並無其他救生繩、救生竿、浮水擔架、人工呼吸器
      等救生設備，亦經臺灣新竹地方法院檢察署檢察官查明，
      足見該游泳池之安全設施及人員顯有不足，游泳池負責人
      被告李瑩瑩顯未善盡管理責任。被告己○○雖為合格之救
      生員，但於94年8月19日上午7時至8時，未在游泳池執勤
      擔負救生工作，無合格救生員之被告庚○○冒充合格救生
      員負責救生工作，均顯有過失。被告三人應連帶為訴外人
      余貴財溺斃負賠償責任。
（四）被告李瑩瑩、己○○雖經臺灣新竹地方法院檢察署檢察官
      為不起訴處分，但處分書中業已載明被告李瑩瑩所經營之
      「瑪琦休閒農場」係無照營業，亦認定該游泳池之安全設
      施未善盡管理責任。是以，若無被告李瑩瑩之無照營業，
      對外招收游泳會員，以及倘有合格之救生員依規定執勤，
      即不會發生訴外人余貴財溺水死亡之結果，但有被告李瑩
      瑩之無照營業與未善盡管理責任，按諸一般情形即足以生
      此被害人溺水死亡之結果，參照最高法院76年度台上字第
      192號判意旨、83年度台上字第2261號判決意旨，前述處
      分書之認定顯有違誤。
（五）另據行政院國軍退除役官兵輔導委員會竹東榮民醫院95年
      5月25日竹醫字第0950002343號函稱：「1.考慮病患為到
      院前死亡病例，病患於急救同時採血檢驗，基本生化及血
      液檢查以臨床狀況判斷確屬正常範圍。2.GLU為血糖‧‧
      而所附標準值則為空腹狀態下之正常值，LDH為乳酸脫氫
      脢‧‧同時因病患數值超過參考值甚輕微，是以如前所述
      臨床判斷為正常範圍」等語。換言之，該院已然證明訴外
      人余貴財生前健康均屬正常，並無特殊異狀，足見訴外人
      余貴財之死因確為生前溺斃。因此，被告三人應負全部責
      任。然原告等雖委請律師發函催告被告等理賠，然被告等
      均相應不理。
（六）依據被告等於刑事偵訊筆錄，渠等承認上午5時至7時游泳
      池無救生員，而事發當時被告己○○在辦公室休憩，被告
      庚○○則在當事7時許打卡後，往游泳池中庭方向走去，
      剛到中庭右側聽到有人喊溺水，就趕緊往事發地點跑去，
      而事發前因為剛打完卡，沒有注意游泳池內情形，足見訴
      外人余貴財剛溺水時，在水中掙扎、強烈呼吸時，現場無
      救生員執勤，亦未盡事前防護之責，而事發時若能立即搶
      救上岸，訴外人余貴財當不致吸水過多，肚漲如鼓，口鼻
      呈現大量泡沫血水、脫糞。而訴外人余貴財溺水後，延誤
      送醫，錯失搶救之黃金時間，游泳池距離竹東榮民醫院只
      有2.5公里，竟耗時25分鐘方送達，且未由具有公信力之
      119救護車送醫，任由無救生設備之廂型車送醫。廂型車
      上是如何固定溺水者身體作CPR？此錯誤急救方式加速余
      貴財死亡。
（七）按不法侵害他人致死者，對於支出殯葬費之人，應負損害
      賠償責任；被害人對於第三人負有法定扶養義務者，加害
      對於該第三人亦應負損害賠償責任；不法侵害他人致死者
      ，被害人之父、母、子、女及配偶，雖非財產上之損害，
      亦得請求賠償相當之金額；民法第192條第1、2項、第194
      條分別定有明文。原告等爰依此揭條文規定，請求被告等
      連帶賠償，細目與金額如下：
    (一)殯葬費部分：
      訴外人余貴財死亡後，花費殯葬費用新台幣（下同）二十
      一萬零五百六十元，由原告甲○○支付。
    (二)慰撫金部份：
      訴外人余貴財生前生性樂觀，人緣極佳，對古文詩詞頗有
      心得，全心投入客家語言教育工作，且以客語教授漢文，
      桃李遍佈，詎因被告等人之疏忽與過失，造成天人永隔，
      原告等為其配偶、子女，深受刻骨銘心之痛，為外人所難
      以體會，原告丁○○○、丙○○、戊○○、乙○○各請求
      慰撫金五十萬元，原告甲○○請求慰輔金一百二十萬元。
（八）訴之聲明如下：
    (一)被告應連帶給付原告丁○○○、丙○○、戊○○、乙○○
      各五十萬元，應連帶給付原告甲○○一百四十一萬零五百
      六十元，及均自起訴狀繕本送達翌日（即96年8月23日）
      起至清償日按年息百分之五計算之利息。
    (二)訴訟費用由被告負擔。
    (三)原告願供擔保，請准宣告假執行。
二、被告己○○、李瑩瑩均未於言詞辯論期日到場，但以書狀共
    同辯解如下：
（一）訴外人余貴財固於前揭時地溺水後死亡，但渠等並無過失
      ，侵權行為責任並不成立，即無須負賠償責任。原告雖指
      被告等有如何之過失，但過失致死之成立，必須行為人之
      過失行為與被害人死亡結果間有相當因果關係存在。又所
      謂相當因果關係，係指依經驗法則，綜合行為當時所存在
      之一切事實，為客觀之事後審查，認為在一般情形下，在
      此環境、有此行為之同一條件，均可發生同一結果者，則
      該條件即為發生結果之相當條件，行為與結果即有相當因
      果關係；反之在一般情形下，有此同一條件存在，而依客
      觀之審查，認為不必皆發生此結果者，則該條件與結果並
      不相當，不過為偶然之事實而已，其行為與結果間即無相
      當因果關係，最高法院著有76年度台上字第192號判例可
      供參照。原告甲○○於警詢、偵查中陳稱：訴外人余貴財
      自93年10月30日參加「瑪琦休閒農場」會員後，夏天時天
      天都在農場游泳池游泳，並具狀表示余貴財泳技尚佳。目
      擊證人劉興榮於警詢、偵查中亦結證稱：訴外人於貴財常
      來游泳，大部分時間是泡水、走路，偶爾會游很短的距離
      ，顯見訴外人余貴財經常使用「瑪琦休閒農場」之游泳池
      ，對該游泳池之設備熟悉，亦十分注意安全，在水淺處用
      漂浮或蛙式，在水深處走路以免溺水。證人劉興榮於偵查
      中亦稱：當時其在游泳池往大門方向游，看見訴外人余貴
      財正要下水，之後往反方向游，在折返大門方向游過去接
      近大門時，聽到另一名泳客喊叫有人溺水，發現距離17、
      18公尺處，訴外人余貴財趴在水面，就趕快過去幫忙拉上
      來，當時水深及膝約80公分。以上述推論，訴外人余貴財
      溺水時間甚短，即有泳客察覺呼救，並施以心肺復甦術，
      且當時水深僅至膝蓋，以一般常人在此高度因輕度嗆水應
      能閉氣站起，而能搶救上岸存活，故訴外人余貴財發生溺
      水之意外，應與游泳池之安全設施、救生員無涉，亦與農
      場是否無照營業無關。
（二）經法務部法醫研究所二次鑑定結果，研判認為訴外人余貴
      財在游泳池內溺水死亡應與自身疾病相關，益徵訴外人余
      貴財之死亡與原告等所指游泳池之安全設施、救生人員、
      是否無照營業無涉。被告等縱有過失，亦與訴外人余貴財
      之死亡結果間無相當因果關係。
（三）共同答辯聲明如下：
    (一)原告之訴駁回。
    (二)訴訟費用由原告負擔。
    (三)如受不利判決，願供擔保請准宣告免為假執行。
三、被告庚○○辯以：
（一）其正常上班時間為上午8時，事發當日其提早上班準備事
      前工作，訴外人余貴財發生事故為7時5分許，與其並無直
      接關聯，且當時訴外人余貴財所在水池深度確實僅及膝而
      已，其在警詢、偵查中所言俱屬實在，至於游泳池有無監
      視錄影，要問被告己○○、李瑩瑩。
（二）答辯聲明如下：
    (一)原告之訴駁回。
    (二)訴訟費用由原告負擔。
四、程序部分：
（一）原告丁○○○、丙○○、戊○○、乙○○於起訴時各請求
      被告連帶賠償之金額，原本均為一百二十萬元及自起訴狀
      繕本送達翌日起至清償日止之法定利息，嗣於97年4月2日
      減縮各自請求之金額為五十萬元及自起訴狀繕本送達翌日
      起至清償日之法定利息，經核與民事訴訟法第255條第1項
      但書第3款規定相合，應予准許。
（二）被告己○○、李瑩瑩經合法通知，未於言詞辯論期日到場
      ，核無民事訴訟法第386條所列各款情形，爰依原告之聲
      請，由其一造辯論而為判決。
五、本件行集中審理程序，經整理兩造不爭執之事實與爭點如下
    ：
（一）不爭執之事實：訴外人余貴財於94年8月19日在「瑪琦休
      閒農場」內之游泳池溺水後死亡。
（二）爭點：
    (一)被告三人就本件事故之發生是否有過失？
    (二)如被告三人就本件事故之發生有過失，與被害人之死亡結
      果間有無相當因果關係？
六、本院之判斷：
（一）被告李瑩瑩經營之「瑪琦休閒農場」附設游泳池，經新竹
      縣橫山鄉公所查報違建在案，無合法使用證明，有新竹縣
      政府94年9月29日府教體字第0940113959號函附卷可按。
      又依行政院體育委員會訂定發布之游泳池管理規範第8點
      、第9點規定，水池總面積1250平方公尺以上者，至少配
      置4名合格救生員，游泳池應備救生浮具、救生繩、救生
      竿、浮水擔架、人工呼吸器。訴外人余貴財發生溺水事故
      時，雖係在95年4月14日游泳池管理規範發布前，惟案發
      時「瑪琦休閒農場」游泳池面積為1250平方公尺，僅一名
      尚未領取合格救生員執照之被告庚○○在游泳池畔執行業
      務，被告己○○仍在農場辦公室內休憩，且該游泳池並無
      其他救生繩、救生竿、浮水擔架、人工呼吸器等救生設備
      ，業據被告己○○、李瑩瑩於偵查中供述明確，亦與被告
      庚○○在偵查中所述相符，且經臺灣新竹地方法院檢察署
      檢察官於96年1月4日勘驗現場製有勘驗筆錄附於95年度偵
      續字第88號卷內可考，堪認被告李瑩瑩對於游泳池之安全
      設施未善盡管理責任。
（二）關於被告己○○、庚○○於本件事故是否有過失一節，查
      兩造均不爭執事發當時被告己○○並未當班執勤救生員業
      務，且經臺灣新竹地方法院檢察署檢察官調查屬實，有前
      述95年度偵續字第88號卷內證據資料可參，則被告己○○
      未執行勤務時，該游泳池所發生之溺水事故，與被告己○
      ○無關，無從採認被告己○○對於本件事故之發生有何過
      失。被告庚○○部分，查被告庚○○於警詢陳稱：當時其
      在清掃游泳池邊之水溝，不給聽到有人呼教說有人溺水，
      其馬上前往施救並從岸邊將訴外人余貴財拉上岸，當時亦
      有2、3人將余貴財拖至岸邊，其馬上檢查訴外人余貴財有
      無呼吸心跳，馬上幫忙作心肺復甦術，被告李瑩瑩馬上駕
      駛廂型車送余貴財至竹東榮民醫院就醫，沿路其幫忙作心
      肺復甦術，但仍余貴財至醫院仍然死亡。而證人即和兩造
      均無任何親誼故舊之在場泳客劉興榮於警詢、偵查中證稱
      ：「當日94年8月19日約上午7時我看見余貴財換衣服後下
      水游泳，我游到另一邊回頭看見余貴財趴著浮在水中，我
      與另二名不知名之人及救生員共同上前將余貴財拖到游泳
      池邊，當時余貴財好像沒知覺，有一名救生員就上前替余
      貴財作CPR（即心肺復甦術），然後『瑪琦休閒農場』之
      老闆娘及另二人就開廂型車將余貴財送醫急救」（見臺灣
      新竹地方法院檢察署95年度偵字第802號第16、17頁）、
      我本來在游泳，我從游泳池往大門方向游，我看見余貴財
      正要下水，之後我又往反方向游，然後我再往大門方向游
      過去時‧‧聽到有另外一位著裝整齊的泳客喊叫有人溺斃
      ，我聽到聲音才回頭看，發現距離我17、18公尺遠處，余
      貴財整個人趴在水面上，我就趕快游過去把他拉上來，另
      外有一位劉老師也是泳客也有跳下去拉余貴財上岸，岸邊
      也有2、3個人幫忙，（問：你勘驗時說死者站的位置約水
      深80公分約到腳膝蓋處，你如何游泳？）只能游蛙式‧‧
      我沒有看到余貴財溺水掙扎的情形」（見95年度偵續字第
      88號第54至56頁）。證人劉興榮上開所陳，核與被告庚○
      ○偵查中所言一致，而證人劉興榮又與兩造均無任何利害
      關係，其所言當屬可採，衡酌被告庚○○當時所為，業已
      與其他泳客共同積極搶救訴外人余貴財，尚無證據可供佐
      證有何過失之處。
（三）原告等雖又指被告等人延誤將余貴財送醫，錯失搶救時間
      ，又未以119救護車送醫，任由無救生設備之廂型車送醫
      等情，原告等並未提出證據以供查證，且臺灣新竹地方法
      院檢察署檢察官經二次偵查程序，均未查得此方面不利於
      被告三人之積極證據，況如後述，訴外人余貴財之死亡原
      因，與是否延誤送醫、有無以119救護車載送，均無關連
      ，原告此部分所指，尚不可採。
（四）承前所述，被告李瑩瑩對於游泳池之安全設施，雖未善盡
      管理之責，但就訴外人余貴財死亡之原因言，訴外人余貴
      財於前開時地在「瑪琦休閒農場」內游泳池溺斃後，經臺
      灣新竹地方法院檢察署檢察官到場相驗，並請法務部法醫
      研究所鑑定，經該所蕭開平法醫師鑑定 結果如下：「
    (一)病歷顯示死亡余貴財 (年籍略)生前有糖尿病、甲狀腺腫
      瘤 (手術後)、腦血管病變之中風史 (疑兩次)、步伐不穩
      、常嗆到、哽到呼吸道、甲狀腺功能低下、高血壓等宿疾
      ，於94年8月19日上午6時入瑪琦休閒農場似剛入池即倒在
      池裡，經急救仍不治。
    (二)依本案死者未解剖，但由於余君生前中風史、步伐不穩、
      常嗆到、哽到呼吸道病史，似無法像正常人活動於泳池之
      游泳行為，故似僅以藉泳池浮力進行適當復健之活動，研
      判當時余君有進一步中風或心臟衰竭之失能，致倒入水中
      亦無法反應一般人閉氣，再度站立之反應，致水中哽塞呼
      吸道致窒息死亡。
    (三)綜合研判余員似無游泳行為能力且在低於身高，水高僅及
      胸高之泳池中，較支持為進一步中風或急性心臟衰竭失能
      狀況下倒入水中，致溺水窒息死亡。
    (四)死者溺水應與本身疾病較相關，有其因果關連性。由於余
      員似無泳水能力，而僅為泡水及進行水中肢體活動，且死
      者患有多種疾病及健康情形極差，若倒入水中即無法反應
      站立，似較無法支持救生員有遲誤施救之可能。即研判此
      一般常人較無法發生溺斃或一般人在此高度之泳池內，因
      輕度嗆水應尚能經搶救上岸而存活。故研判死者溺水死亡
      應與救生員之急救應無相等因果關係。故綜合研判死者在
      此池內溺水死亡應與自身疾病相關。」。
      以上有法務部法醫研究所法醫所 (95)醫鑑字第1962號法
      醫文書審查鑑定書附於95年度偵續字第88號卷第21至26頁
      足憑，堪認訴外人余貴財之死亡，係因其本身疾病所引起
      之突發事故所致。
（五）至訴外人余貴財到行政院退除役官兵輔導委員會竹東榮民
      醫院（下稱竹東榮民醫院）前死亡病例，病患於急救同時
      採血檢驗，基本生化及血液檢查以臨床狀況判斷確屬正常
      範圍，GLU為血糖（glurose)，AC表飯前空腹狀態之血糖
      值，因急救時情況緊急，無法判定是否病人為空腹狀態，
      是以檢驗單暫輸空腹血糖檢驗，目的在檢測病患血糖值，
      而所附標準值則為空腹狀態下之正常值；LDH為乳酸脫氫
      脢（lactate dehydrog en nase)，為細胞代謝所需之蛋
      白質酵素，分多種亞型，一般可約略估計細胞發炎及壞死
      程度，其標準值因檢驗儀器及病人年齡、性別而有差異，
      所列正常值僅供臨床醫師參考，病人於急救時所為之血液
      檢驗僅代表病人其時（溺水急救後）之狀況，不代表病人
      溺水前健康評估，同時因病患數值超過參考值甚輕微，是
      以如前所述臨床判斷為正常範圍，此有竹東榮民醫院95年
      5月25日竹醫醫字第0950002343號函附病例摘要附於臺灣
      高等法院96年度上字第701號民事給付保險金案卷第20頁
      至第24頁可憑，足見竹東榮民醫院上開急救、檢驗之記載
      ，均尚不足以證明訴外人余貴財溺水前之健康狀況。
（六）按所謂相當因果關係，係指依經驗法則，綜合行為當時所
      存在之一切事實，為客觀之事後審查，認為在一般情形下
      ，在此環境、有此行為之同一條件，均可發生同一結果者
      ，則該條件即為發生結果之相當條件，行為與結果即有相
      當因果關係；反之在一般情形下，有此同一條件存在，而
      依客觀之審查，認為不必皆發生此結果者，則該條件與結
      果並不相當，不過為偶然之事實而已，其行為與結果間即
      無相當因果關係，最高法院著有76年度台上字第192號判
      例可供參照。原告李瑩瑩雖有前述對於游泳池安全設施未
      善盡管理責任之過失，但訴外人余貴財之死亡結果係因其
      本身疾病所引起之突發事故所致，並非導因於被告李瑩瑩
      上開過失，揆之前揭判例意旨，被告李瑩瑩之過失與訴外
      人余貴財死亡結果之間，即無相當因果關係存在，雖被告
      李瑩瑩有上開過失，但對於訴外人余貴財之死亡並無過失
      責任。
（七）此外，訴外人余貴財確因疾病致死，「瑪琦休閒農場」之
      負責人被告李瑩瑩、救生員被告張博任，對於余貴財之死
      亡均無過失責任，亦經台灣新竹地方法院檢察署檢察官於
      95年5月21日以95年度偵字第802號不起訴處分後，經台灣
      高等法院檢察署發回續行偵查，由台灣新竹地方法院檢察
      署檢察官於96年5月28日以95年度偵續字第88號再次為不
      起訴處分，台灣高等法院檢察署於96年9月4日以96年度上
      聲議字第3070號駁回上訴人之再議而確定，原告等雖聲請
      交付審判，然經本院以96年度聲判字第25號駁回在案，此
      有上述處分書、刑事裁定在卷可考，並經本院調閱上開偵
      查卷審查無訛，益見訴外人余貴財確因自身疾病而引起本
      件意外死亡事故，而此意外事故與被告李瑩瑩未善盡游泳
      池安全設施之過失無涉，亦與被告張博任、庚○○無關連
      ，被告三人並不成立侵權行為損害賠償責任。
（八）綜上各情，原告等依據侵權行為之法律關係，請求被告等
      人負連帶賠償責任，均尚非有據，不應准許。而原告等既
      均受敗訴判決，其等假執行之聲請即失所依據，均應併予
      駁回。
七、本件事證已臻明確，兩造其餘主張、攻擊防禦方法及其他未
    經援用之證據，經審酌尚無礙於本院前述之認定，無一一論
    列之必要。
八、結論：原告之訴為無理由，依民事訴訟法第78條、第85條第
    1項前段但書，判決如主文。
中    華    民    國    97    年    5     月    30    日
                  民事第一庭    法  官  李珮瑜
以上正本係照原本作成。
如對本判決上訴，須於判決送達後20日內向本院提出上訴狀。
中    華    民    國    97    年    5     月    30    日
                                書記官  朱苑禎


司法院資訊處製作；財團法人民間司法改革基金會備份。
